臺灣台南地方法院民事判決　九十年度訴字第一一六○號
　　原　　　告　　丁○○○
　　被　　　告　　甲○
　　兼訴訟代理人　乙○○
　　被　　　告　　戊○○
　　　　　　　　　丙○○
　　　　　　　　　庚○○
　　　　　　　　　壬○○
　　　　　　　　　己○○
　　　　　　　　　辛○○
右當事人間請求分割共有物事件，本院判決如左：
    主    文
被告甲○應就其被繼承人黃省所遺留坐落台南縣後壁鄉道○段五九四地號、地目建、
面積伍肆陸點肆零平方公尺、應有部分六分之一之土地辦理繼承登記。
兩造共有坐落台南縣後壁鄉道○段五九四地號、地目建、面積伍佰肆拾陸點肆零平方
公尺之土地，按附圖所示方法分割，即編號甲部分面積貳佰柒拾參點貳平方公尺土地
分歸原告丁○○○及被告乙○○取得並按原應有部分之比例保持共有；編號乙部分面
積玖拾壹點零柒平方公尺土地分歸被告戊○○及丙○○取得並按原應有部分之比例保
持共有；編號丙部分面積玖拾壹點零陸平方公尺土地分歸被告甲○取得；編號丁部分
面積玖拾壹點零柒平方公尺土地分歸被告庚○○、壬○○、己○○、辛○○取得並按
原應有部分之比例保持共有。
訴訟費用由兩造依附表所示之比例負擔。
    事    實
甲、原告方面：
一、聲明：求為判決如主文第一項所示。
二、陳述：
（一）坐落台南縣後壁鄉道○段五九四地號、地目建、面積伍佰肆拾陸點肆零平方公
      尺土地，為兩造所共有，有土地登記謄本可證。
（二）按共有之不動產之共有人中一人死亡，他共有人請求分割共有物時，為求訴訟
      之經濟起見，可許原告就請求繼承登記及分割共有物之訴合併提起，即以一訴
      請求該死亡之共有人之繼承人辦理繼承登記，並請求該繼承人於辦理繼承登記
      後，與原告及其餘共有人分割共有之不動產（最高法院七十年第一次民事庭會
      議決議參照）。查，系爭土地原共有人之一黃省，業於民國三十四年十二月十
      九日死亡，應由其配偶即被告甲○繼承，惟被告甲○迄未辦理繼承登記，原告
      爰請求被告甲○就其被繼承人黃省所有就系爭土地之權利，辦理繼承登記。
（三）次按共有人得隨時請求分割共有物，但因物之使用目的不能分割或契約定有不
      可分割之期限者，不在此限。又共有物之分割，依共有人協議之方法行之，分
      割方法不能協議者，法院得依任何共有人之聲請，以原物分配於各共有人，民
      法第八百二十三條第一項、第八百二十四條第一項第一款分別定有明文。查兩
      造間並無不為分割之約定，且依其使用目的，亦無不能分割之情形，惟由於兩
      造迄無法協議分割，為此，原告依前揭法條之規定，訴請本件判決分割。
（四）又按共有物之分割，應由法院依民法第八百二十四條命為適當之分配，得不受
      當事人主張分割方法之拘束。又分割共有物時，法院應參酌當事人之聲明、共
      有物之性質、經濟效用及全體共有人之利益等因素公平為之。查系爭土地之南
      側，有一私設道路，為系爭土地之出入通路，系爭土地上東側、北側建有一座
      舊式三合院房屋，東側房屋為原告丁○○○及被告乙○○使用，北側房屋中間
      為公廳，為共有人祭祀祖先之場所，土地西側另有被告庚○○、壬○○、己○○、辛○○蓋建而共同使用之房屋。其次，原告丁○○○與被告乙○○係夫妻
      關係，被告戊○○與被告丙○○係母子關係，被告庚○○、壬○○、己○○、
      辛○○四人則為兄弟關係，原告斟酌各共有人之親屬關係，及系爭土地之現在
      使用狀況、位置及土地整體利用之經濟性，暨共有人間分割利益之均衡等因素
      ，主張分割方法如下：即如附圖所示編號甲部分面積貳佰柒拾參點貳平方公尺
      土地分歸原告丁○○○及被告乙○○取得並依原有應有部分比例保持共有；編
      號乙部分面積玖拾壹點零柒平方公尺土地分歸被告戊○○及丙○○取得並依原
      應有部分比例保持共有；編號丙部分面積玖拾壹點零陸平方公尺土地分歸被告
      甲○取得；編號丁部分面積玖拾壹點零柒平方公尺土地分歸被告庚○○、壬○○、己○○、辛○○取得並依原應有部分比例保持共有。
三、證據：提出土地登記謄本、地籍圖謄本、戶籍謄本等件為證。
乙、被告方面：
一、被告甲○方面：
（一）聲明：同意原告之分割方案。
二、被告乙○○方面：
（一）聲明：同意原告之分割方案。
（二）陳述：被告乙○○與原告為夫妻關係，希望兩人分得土地在一起，分割後願與
      原告保持共有。
三、被告戊○○、丙○○方面：
    被告戊○○、丙○○均未於言詞辯論期日到場，惟據其以前以書狀所為之聲明及
    陳述略以：
（一）聲明：同意原告之分割方案。
（二）陳述：希望被告戊○○、丙○○分得之土地在一起，並依原應有部分比例保持
      共有。
四、被告庚○○、壬○○、己○○、辛○○部分：
    被告庚○○、壬○○、己○○、辛○○均未於最後言詞辯論期日到場，惟據其以
    前到場所為之聲明及陳述略以：
（一）聲明：同意原告之分割方案。
（二）陳述：希望被告庚○○、壬○○、己○○、辛○○分得之土地在一起，並依原
      應有部分比例保持共有。
丙、本院依職權履勘現場並囑託台南縣白河地政事務所依原告所提出之分割方案製作
    複丈成果圖。
    理      由
甲、程序方面：
    本件被告戊○○、丙○○未於言詞辯論期日到場，被告庚○○、壬○○、己○○
    、辛○○均未於最後言詞辯論期日到場，核無民事訴訟法第三百八十六條所列各
    款情形，爰依原告之聲請，由其一造辯論而為判決。
乙、得心證之理由：
一、原告主張坐落台南縣後壁鄉道○段五九四地號、地目建、面積伍佰肆拾陸點肆零
    平方公尺土地（以下簡稱系爭土地），原為原告與被告乙○○、戊○○、丙○○
    、庚○○、壬○○、己○○、辛○○及訴外人黃省所共有，嗣黃省於三十四年十
    二月十九日死亡，應由其配偶即被告甲○繼承，惟被告甲○迄未辦理繼承登記，
    現系爭土地為兩造所共有，原告應有部分三分之一、被告乙○○應有部分六分之
    一、被告戊○○、丙○○應有部分各十二分之一、被告甲○應有部分六分之一、
    被告庚○○、壬○○、己○○、辛○○應有部分各二十四分之一之事實，業據其
    提出土地登記謄本、戶籍謄本為證，且為被告所不爭執，自堪信原告主張上開事
    實為真正。
二、按各共有人如非因物之使用目的不能分割或契約訂有不分割期限者，得隨時請求
    分割共有物。又共有物之分割，依共有人協議之方法行之。分割之方法，不能協
    議決定者，法院得因任何共有人之聲請，命為左列分配：一、以原物分配於各共
    有人。二、變賣共有物，以價金分配於各共有人，民法第八百二十三條第一項、
    第八百二十四條第一項分別定有明文。查系爭共有土地地目為「建」，無因使用
    目的不能分割情形，且兩造亦無不分割之特約，均為兩造所不爭，亦有土地登記
    謄本在卷可稽，則原告訴請被告甲○應就其被繼承人黃省所遺留系爭共有土地應
    有部分六分之一辦理繼承登記後，裁判分割系爭共有土地，揆諸上開規定，即屬
    有據，應予准許。
三、查系爭土地之北側有一座舊式三合院平房，中間房屋供奉有祖先牌位，一部分房
    屋由被告辛○○在使用，系爭土地之西側有鐵皮造平房，現由被告辛○○占有使
    用，系爭土地之南側，有一私設道路，為系爭土地之出入通路，系爭土地其餘東
    、西、北三側均緊鄰他人所有之土地，業經本院至現場勘驗屬實，製有勘驗筆錄
    在卷可憑，並經本院囑託台南縣白河地政事務所繪有複丈成果圖附卷可稽，且為
    兩造所不爭。經斟酌兩造應有部分之比例，系爭土地面臨道路之情況，以及各共
    有人之意願，本院認依原告所主張如附圖之方案分割，即編號甲部分面積貳佰柒
    拾參點貳平方公尺土地分歸原告丁○○○及被告乙○○所有並按原有應有部分之
    比例保持共有；編號乙部分面積玖拾壹點零柒平方公尺土地分歸被告戊○○及丙○○取得並按原應有部分之比例保持共有；編號丙部分面積玖拾壹點零陸平方公
    尺土地分歸被告甲○取得；編號丁部分面積玖拾壹點零柒平方公尺土地分歸被告
    庚○○、壬○○、己○○、辛○○取得並按原應有部分比例保持共有，符合各共
    有人之全體利益，爰依該方案分割系爭土地如主文第一項所示。
四、本件雖准原告之請求，分割系爭土地，但被告等行為，按當時之訴訟程度，確為
    伸張或防衛其權利所必要，爰依民事訴訟法第八十一條第二款規定，命勝訴之原
    告亦負擔一部分之訴訟費用，併此敘明。
五、結論：本件原告之訴為有理由，依民事訴訟法第三百八十五條第一項前段、第七
    十八條、第八十五第一項但書、第八十一條第二款，判決如主文。
中　　　華　　　民　　　國　　九十一　　年　　　四　　　月　　十六　　日
                                臺灣台南地方法院民事第三庭
~B法　　　官　翁金緞
右為正本係照原本作成
如對本判決上訴，須於判決送達後廿日內向本院提出上訴狀
中　　　華　　　民　　　國　　九十一　　年　　　四　　　月　　十六　　日
~B法院書記官　許悉愛
~F0
~T40
附表
┌────────┬──────────┬──────────┐
│系爭土地共有人　│　　原應有部分　　　│　訴訟費用分擔比例  │
├────────┼──────────┼──────────┤
│丁○○○        │     1/3            │    1/3             │
├────────┼──────────┼──────────┤
│乙○○          │     1/6            │    1/6             │
├────────┼──────────┼──────────┤
│戊○○          │     1/12           │    1/12            │
├────────┼──────────┼──────────┤
│丙○○          │     1/12           │    1/12            │
├────────┼──────────┼──────────┤
│甲○            │     1/6            │    1/6             │
├────────┼──────────┼──────────┤
│庚○○          │     1/24           │    1/24            │
├────────┼──────────┼──────────┤
│壬○○          │     1/24           │    1/24            │
├────────┼──────────┼──────────┤
│己○○          │     1/24           │    1/24            │
├────────┼──────────┼──────────┤
│辛○○          │     1/24           │    1/24            │
└────────┴──────────┴──────────┘
